臺灣高等法院高雄分院民事判決　　　　　99年度家上字第58號
上　訴　人　黃瑞明
訴訟代理人　鄭國安律師
　　　　　　吳麗珠律師
　　　　　　郭宗塘律師
被上訴人　　張蕙蘭
上列當事人間請求離婚事件，上訴人對於民國99年10月8 日臺灣
高雄地方法院99年度婚字第68號第一審判決提起上訴，本院於10
0年3月30日言詞辯論終結，判決如下：
    主  文
原判決廢棄。
被上訴人在第一審之訴駁回。
第一、二審訴訟費用由被上訴人負擔。
    事實及理由
一、被上訴人起訴主張：被上訴人張蕙蘭與上訴人黃瑞明係夫妻
    ，育有二名子女黃靖閔及黃韋傑，現均已成年。惟：(一)婚後
    不久被上訴人發覺上訴人之父親愛賭六合彩，大哥不顧家庭
    ，且因大家庭經濟負擔甚重，上訴人又不准被上訴人過問，
    被上訴人曾因欲將儲藏室整理作為子女讀書及睡覺的地方，
    而遭公公用台語辱罵「三八女人」、「瘋女人」，為此雙方
    發生嚴重爭吵，上訴人竟不理睬被上訴人所受委屈。(二)民國
    79年12月間，被上訴人本打算要用靠著自己所賺得之存款及
    上訴人在公司所參加互助會的錢，買間預售屋，然竟發現上
    訴人除未將每月薪資負擔家計外，竟將互助會款拿去花天酒
    地，當時被上訴人氣急敗壞與上訴人大吵一架；另被上訴人
    目前居住之高雄市三民區○○○路385 號9 樓房屋，購買時
    ，曾請上訴人作擔保遭拒，而每期貸款均由被上訴人負擔，
    上訴人無支付任何款項，上訴人在外有積欠大筆債務，為此
    而向銀行辦理借貸，據上訴人公司之主管及同事多次來電告
    知，上訴人曾上班時間打電話到處找人借錢週轉，且騙說要
    借錢還房貸。上訴人對於被上訴人每日辛苦工作賺錢以維家
    庭生活，從未感念，反而用台語辱罵「妳賺的是小錢、垃圾
    錢、來不及養」等語，踐踏被上訴人之人格尊嚴。(三)兩造之
    女就讀鳳山忠孝國中時，因每天需接送上學，某天被上訴人
    叫上訴人送女兒上學，上訴人前夜因酒醉不起，竟然用手往
    被上訴人頭部及胸部推打，致使被上訴人從2 樓跌落至樓下
    ，造成脊椎骨嚴重受傷；另上訴人所賺得薪資分文未予家庭
    開支，卻寧願用自己的信用卡去刷卡付息借錢給朋友小孩繳
    學費，而自己的子女卻是辦助學貸款，身為母親的被上訴人
    甚感痛心萬分。(四)被上訴人在高雄縣林園鄉○○○路249 巷
    136 弄13號自家開設信美美容沙龍兼物理治療，上訴人竟找
    朋友打電話作為試探被上訴人是否經營色情行業？更尤甚者
    ，亦找人到店內作言詞性騷擾。上訴人如此之行為除嚴重侮
    辱、傷害、不尊重被上訴人，更造成被上訴人精神耗弱症狀
    ；另被上訴人與上訴人分房已有8 、9 年，某日深夜12時帶
    朋友回家，上訴人竟叫醒被上訴人替其切水果，被上訴人深
    感不悅，上訴人隨即發狂，即當著其朋友面與被上訴人爭吵
    ，並揮舞著開山刀恐嚇威脅被上訴人，令被上訴人心生恐懼
    。(五)98年11月29日被上訴人找上訴人談論離婚問題時，上訴
    人竟用言語恐嚇「不會讓你好過? 會叫不明人士傷害你，會
    跟蹤你，會找人毀損你車子，要死大家一起死，你怎麼死的
    都不知道？……你母親剛死，還再辦一次喪事嗎……」，被
    上訴人在十分懼怕下，即向高雄市政府警察局三民二分局報
    案並聲請通常保護令。上訴人之上開行為已構成民法第1052
    條第1 項第3 款不堪同居之虐待。又兩造間之夫妻感情長期
    不睦，分房8 、9 年而睡，迄今未再共床共眠，雙方已無夫
    妻實質生活可言，且平日彼此或冷漠以對，或嚴重爭吵，婚
    姻生活所應具備彼此扶持、相忍互愛之特質已蕩然無存，更
    遑論心靈之契合，兩造之婚姻顯生破綻而無回復之望，上訴
    人對婚姻之破綻應負完全之責任等情，爰依民法第1052條第
    1 項第3 款或同條第2 項規定擇一求為判決：准被上訴人與
    上訴人離婚。
二、上訴人則以：上訴人對於父親生前會對被上訴人說出「三八
    女人」、「瘋女人」的原因不了解，並且事隔20年現在才提
    起，實無道理。80年間，上訴人曾參與公司同仁互助會，但
    會款用於嘉義長輩投資木材之用，且首次購屋時，上訴人亦
    拿出200 萬元作購屋之用，上訴人所領薪資也用於家庭生活
    開銷，絕非被上訴人所述完全沒有負擔家計。被上訴人購買
    高雄市三民區○○○路385 號9 樓房屋時，直至要搬入前一
    週才告知上訴人，上訴人並未找人借錢週轉，上訴人於公司
    及外界私人亦無欠人分文。上訴人好友張姓夫婦，因生計臨
    時發生困窘，無法讓其女兒大學註冊，上訴人因憐憫之心，
    故從旁協助其女兒大學註冊，且該款項早已返還上訴人，至
    於兒女上學辦理助學之貸款，係讓孩子知道賺錢不容易，要
    勤儉省用，是給孩子教育觀念。有關接送女兒就學之事，是
    上訴人向女兒謂：昨晚睡眠不足，煩被上訴人開車送其上學
    ，詎被上訴人竟不明事理，拿小孩之棒子，打得上訴人左手
    瘀青，上訴人為阻擋被上訴人繼續狂打，被上訴人自己一不
    小心後退，滑倒樓階平台，導致下滑二、三階之處，被上訴
    人所指控上訴人推打頭部及胸部，並未舉證以實其說，且事
    隔1 、20年，今為訴求離婚而主張，顯屬無理。至被上訴人
    指控上訴人找人去自家經營處所言語性騷擾，絕無此事。被
    上訴人提及上訴人與朋友半夜回家，要被上訴人切水果招待
    友人，發生不悅而爭吵，甚者拿刀恐嚇被上訴人，亦是無中
    生有，皆由被上訴人捏造出來。否認有以言語恐嚇被上訴人
    要讓其死得很難看，會叫不明人士跟蹤傷害被上訴人及毀車
    ，要死大家一起死等語。本件被上訴人既未提出不堪同居之
    虐待情事，又兩造並無不能維持婚姻之事由存在，被上訴人
    訴請離婚為無理由等語，資為抗辯。
三、原審判決准被上訴人與上訴人離婚，上訴人不服提起上訴，
    上訴聲明：(一)原判決廢棄。(二)被上訴人在第一審之訴駁回。
    (三)第一、二審訴訟費用由被上訴人負擔。被上訴人則答辯聲
    明：(一)上訴駁回。(二)第二審訴訟費用由上訴人負擔。
四、兩造不爭執事項：
  (一)兩造於71年3 月11日結婚，育有二名子女，分別為長女黃靖
    閔、次子黃韋傑，均已成年。
  (二)兩造結婚後同住於上訴人父母所有高雄縣林園鄉○○○路79
    號房子，後來兩造又搬到高雄縣林園鄉○○○路249 巷136
    弄13號居住。嗣被上訴人購買高雄市三民區○○○路385 號
    9 樓房屋，兩造又搬到該屋共同居住12年，被上訴人於99年
    9 月底離家搬到姊姊家居住，再於99年10月間向朋友租房子
    居住迄今。
  (三)被上訴人聲請通常保護令，經臺灣高雄地方法院（下稱高雄
    地院）以98年度家護字第2211號裁定駁回。
五、兩造爭執事項：(一)被上訴人依民法第1052條第1 項第3 款不
    堪同居之虐待請求離婚，有無理由？(二)被上訴人依民法第10
    52條第2 項難以維持婚姻之重大事由請求離婚，有無理由？
    本院判斷如下：
六、被上訴人依民法第1052條第1 項第3 款不堪同居之虐待請求
    離婚，有無理由？
  (一)按夫妻之一方對他方為不堪同居之虐待者，他方得向法院請
    求離婚，民法第1052條第1 項第3 款定有明文。惟所謂不堪
    同居之虐待，係指予以身體上或精神上不可忍受之痛苦，致
    不堪繼續同居者而言，如非客觀上已達於此程度，不容夫妻
    之一方，以主觀之見解，任意請求與他方離婚（最高法院34
    年上字第3968號判例意旨參照）。又是否已達「不堪同居之
    虐待」，應就具體事件，衡量夫妻之一方受他方虐待所受侵
    害之嚴重性，斟酌當事人之教育程度、社會地位及其他情事
    ，是否已危及婚姻關係之維繫以為斷（司法院大法官會議釋
    字第372 號解釋文參照）。
  1.被上訴人主張：上訴人父親用台語辱罵被上訴人「三八女人
    」、「瘋女人」，為此雙方發生嚴重爭吵，上訴人竟不理睬
    被上訴人所受委屈；上訴人未將每月公司的薪資負擔家計，
    對於購買高雄市三民區○○○路385 號9 樓房屋亦無支付任
    何款項，上訴人在外有積欠大筆債務；上訴人對於被上訴人
    常用台語辱罵「妳賺的是小錢、垃圾錢、來不及養」等語，
    踐踏被上訴人之人格尊嚴云云。經查，上訴人父親生前縱令
    有罵被上訴人「三八女人」、「瘋女人」，然此為1 、20年
    前之事，為被上訴人所不爭執，且上訴人父親亦已於94年間
    去世，已據上訴人陳明在卷，被上訴人執此主張不堪同居之
    虐待，尚無可採。而上訴人有負擔家庭生活費用，已據證人
    黃靖閔（兩造之女）證稱：「我國中學費及補習費父母都有
    給我，高中學費及補習費都是我父親給的，……我印象中我
    知道我爸爸有固定每個月給我媽媽3 萬元」；另證人黃韋傑
    （兩造之子）亦證稱：「國中一直到五專之前的學費及補習
    費都是我爸爸給的，國中以後我爸爸郵局印章及簿子有時候
    由我媽媽在管，假如金錢有爭執，我媽媽就將我爸爸郵局的
    簿子丟還給我爸爸管，……我媽媽陳述說我爸爸都沒有拿錢
    回來是不實在的，我五專時每個月我爸爸起先會給我媽媽2
    萬，後來又變成每個月3 萬，有好幾次還是我爸爸要我轉交
    給我媽媽」等語屬實（本院卷51、53、54頁）；另被上訴人
    主張其於80幾年間用自己的錢參加上訴人在公司之互助會，
    遭上訴人偷標走了，表姐借用被上訴人名義參加之互助會也
    遭上訴人標走，為上訴人否認，被上訴人亦未提出證據證明
    ，亦無可採。至被上訴人購買高雄市三民區○○○路385 號
    9 樓房屋之貸款於89年2 月29日已還清貸款，有放款帳戶歸
    戶查詢可稽（本院卷54頁），其中部分貸款是以林園鄉○○
    ○路房屋出售之價金給付，而該林園鄉○○○路房屋上訴人
    有出資200 餘萬元，被上訴人對此並未爭執，是難謂上訴人
    對大豐二路385 號9 樓房屋之購買，無任何分擔。又上訴人
    雖向兆豐國際商業銀行港都分行貸款197 萬元，惟對上開貸
    款均有如期清償，僅尚餘60餘萬元，有其提出放款帳號歷史
    資料查詢可稽（本院卷32、33頁），依上訴人陳稱在中鋼公
    司月薪約5 、6 萬餘元以觀，上開貸款對上訴人之經濟並未
    構成威脅，上訴人有能力支應。又上訴人否認有罵被上訴人
    「妳賺的是小錢、垃圾錢、來不及養」等語，而被上訴人又
    不能舉證以實其說，被上訴人據此主張受不堪同居之虐待，
    亦無可採。
  2.被上訴人再主張：兩造之女就讀鳳山忠孝國中時，因每天需
    接送上學，某天被上訴人叫上訴人送女兒上學，然上訴人前
    夜因酒醉不起，上訴人竟用手往被上訴人頭部及胸部推打，
    致使被上訴人從2 樓跌落至樓下，造成脊椎骨嚴重受傷；另
    上訴人所賺得薪資分文未予家庭開支，卻寧願用自己的信用
    卡去刷卡付息借錢給朋友小孩繳學費，而自己的子女卻是辦
    助學貸款，身為母親的被上訴人甚感痛心萬分云云。查被上
    訴人主張上訴人用手往被上訴人頭部及胸部推打，致使被上
    訴人從2 樓跌落至樓下，造成脊椎骨嚴重受傷，為上訴人所
    否認並辯稱：上訴人向女兒謂：其昨晚睡眠不足，煩其被上
    訴人開學送其上學，詎被上訴人竟不明事理，拿小孩之棒子
    ，打得上訴人左手瘀青，上訴人為阻擋被上訴人繼續狂打，
    被上訴人自己不小心後退，滑倒樓階平台，導致下滑二、三
    階之處等語。而被上訴人對上訴人推打其頭部及胸部，既未
    舉證以實其說，且事隔約10年，被上訴人執此主張受不堪同
    居之虐待，難予採信。又上訴人所賺薪資有支付家庭生活費
    用，已據證人黃靖閔、黃韋傑證述如前。至於上訴人用自己
    的信用卡去刷卡付息借錢給朋友小孩繳學費，難認被上訴人
    受不堪同居之虐待。
  3.被上訴人又主張：被上訴人在高雄縣林園鄉○○○路249 巷
    136 弄13號自家開設信美美容沙龍兼物理治療，上訴人竟找
    朋友打電話作為試探被上訴人是否經營色情行業? 更尤甚者
    ，亦找人到店內作言詞性騷擾。上訴人如此之行為除嚴重侮
    辱、傷害、不尊重被上訴人，更造成被上訴人精神耗弱症狀
    云云。為上訴人否認，而證人黃靖閔證稱：「關於我媽媽陳
    述她在店裡遭人言語挑釁，我剛好在樓上，是有聽到樓下有
    個男人跟我媽媽講了一些疑似言語騷擾的話」等語，惟亦同
    時證稱：「但我無法確認是否爸爸叫他來的」等語（本院卷
    52頁），此外，又查無其他佐證足資證明上訴人有唆使友人
    打電話及到店內對被上訴人為言詞騷擾，自難僅憑被上訴人
    片面陳述而為上訴人不利之認定。又被上訴人主張與上訴人
    分房已有8 、9 年，某日深夜12時帶朋友回家，上訴人竟叫
    醒被上訴人替其切水果，被上訴人深感不悅，上訴人隨即發
    狂，即當著其朋友面與被上訴人爭吵，並揮舞著開山刀恐嚇
    威脅被上訴人，令被上訴人心生恐懼云云，亦為上訴人否認
    ，被上訴人又未能舉證證明，縱令有此情事亦發生在10餘年
    前，被上訴人據此主張不堪同居之虐待，亦難採信。
  4.被上訴人另主張：98年11月29日被上訴人找上訴人談論離婚
    問題時，上訴人竟用言語恐嚇「不會讓你好過? 會叫不明人
    士傷害你，會跟蹤你，會找人毀損你車子，要死大家一起死
    ，你怎麼死的都不知道? ……你母親剛死，還再辦一次喪事
    嗎……」，被上訴人在十分懼怕下，即向高雄市政府警察局
    三民二分局報案並聲請通常保護令云云。上訴人否認有以上
    開言詞恐嚇被上訴人，被上訴人亦未舉證證明，而被上訴人
    據此聲請通常保護令，亦經高雄地院以98年度家護字第2211
    號裁定駁回確定。被上訴人據此主張不堪同居之虐待，亦無
    可採。
  (二)綜上，被上訴人主張之上開情形，客觀上尚難認已使被上訴
    人達於身體上或精神上不可忍受之痛苦，致不堪繼續同居，
    從而，被上訴人依民法第1052條第1 項第3 款規定，訴請與
    上訴人離婚，為無理由。
七、被上訴人依民法第1052條第2 項難以維持婚姻之重大事由請
    求離婚，有無理由？
  (一)按有民法第1052條第1 項以外之重大事由，難以維持婚姻者
    ，夫妻一方得請求離婚；但其事由應由夫妻一方負責者，僅
    他方得請求離婚，此觀之民法第1052條第2 項之規定自明。
    又所謂有民法第1052條第1 項以外之重大事由，難以維持婚
    姻者，係以婚姻是否已生破綻而無回復之希望為其判斷之標
    準。而婚姻是否已生破綻無回復之希望，則應依客觀之標準
    ，即難以維持婚姻之事實，是否已達於倘處於同一境況，任
    何人均將喪失維持婚姻之意願而定（最高法院95年度臺上字
    第2524號判決意旨參照）。次按，婚姻如有難以維持之重大
    事由，於夫妻雙方就該事由均須負責時，應比較衡量雙方之
    有責程度，僅責任較輕之一方得向責任較重之他方請求離婚
    ，如雙方之有責程度相同，則雙方均得請求離婚，始符民法
    第1052條第2 項規定之立法本旨（最高法院95年度第5 次民
    事庭會議決議參照）。經查：
  1.查被上訴人主張兩造間之夫妻感情長期不睦，分房8 、9 年
    而睡，迄今未再共床共眠，雙方已無夫妻實質生活可言，且
    平日彼此或冷漠以對，或嚴重爭吵，婚姻生活所應具備彼此
    扶持、相忍互愛之特質已蕩然無存，更遑論心靈之契合，兩
    造之婚姻顯生破綻而無回復之望等情，業據證人即兩造之女
    黃靖閔到庭證陳：「（問：父母自91年開始有爭吵？）爭吵
    一直都有。」、「（問：為何發生爭吵？）大大小小的事。
    」、「（兩造有無分房：？）有。」、（問：為何感情不好
    ？）之前常常因為錢的事情吵架。兩造經濟上觀念不同，因
    為上訴人負債。」、「（問：請描述兩造感情不好的情況？
    ）已經到厭惡對方的地步。」、「（問：被上訴人厭惡上訴
    人，上訴人如何反應？）不理睬，或是大吵一架。」、「（
    問：上訴人有無改善兩造關係的舉動？）我不清楚。」等語
    （原審卷(一)92至95頁），觀之被上訴人陳稱：「（分房睡有
    夫妻關係？）沒有性關係，我對他沒有感情，不可能會有。
    我們婚姻有名無實」、「我已經沒辦法和上訴人生活下去，
    已經分房8 、9 年了，而且長期感情不睦，理念、個性不合
    ，住一起不講話，有名無實。」等語（原審卷(一)96、97、15
    4 頁）、「（與上訴人分房是否還有進行夫妻行房之實？）
    沒有。」等語（本院卷90頁），上訴人雖辯稱兩造雖分房，
    仍維持親密關係云云，已為被上訴人否認，衡之兩造感情不
    睦，彼此冷漠，被上訴人主張兩造已無夫妻實質生活，自較
    為可信，上訴人此部分之辯稱，難以採信。再衡酌兩造目前
    居住之房屋即高雄市三民區○○○路385 號9 樓，是由被上
    訴人自行決定購買，及上訴人於94年間向兆豐國際商業銀行
    港都分行借款197 萬元，借款之事並未告知被上訴人等語（
    原審卷(三)28、29頁、本院卷32頁），而購屋並非小事，向銀
    行貸款197 萬元亦非小數目，此等有關家庭生活、經濟之重
    大課題，兩造均未能共同協力為之，甚至不知情，夫妻關係
    冷漠可見一般，復參之被上訴人於99年9 月間即離家搬出居
    住迄今，兩造無良好互動等情。足徵兩造婚姻僅存形式而無
    實質，相互間亦無誠摯相愛之基礎，在客觀上已足使任何人
    倘處於同一境況均將喪失維持婚姻之意欲，足認兩造之婚姻
    已生破綻，自屬有難以維持婚姻之重大事由。
  2.上述婚姻破綻之發生，雖肇因於兩造婚後常因細故爭吵，惟
    被上訴人主張其於98年11月29日在高雄市三民區○○○路38
    5 號9 樓，找上訴人談論離婚問題時，上訴人竟用言語恐嚇
    ，及上訴人前於91年間曾推被上訴人去撞階梯等情，聲請通
    常保護令，經高雄地院於99年3 月19日以98年度家護字第22
    11號裁定駁回被上訴人之聲請確定，該裁定並於99年3 月23
    日送達被上訴人，有本院調來該通常保護令案卷可稽；詎被
    上訴人事後竟無故於99年9 月間即離家搬出居住迄今，致兩
    造更無互動、溝通，導致兩造分居，顯有悖夫妻互相扶持及
    同居之義務；雖上訴人於被上訴人離家期間未積極盡力挽回
    婚姻，兩造生活逐漸無交集，就婚姻之破綻亦屬有責。本院
    衡酌上情，認兩造間難以維持婚姻之重大事由，被上訴人為
    主要可歸責者，被上訴人有責程度大於上訴人，是被上訴人
    既屬應負較大之責任一方，其依民法第1052條第2 項規定，
    主張兩造具有難以維持婚姻之重大事由訴請離婚，即非有據
    ，不應准許。
  (二)綜上，被上訴人依民法第1052條第2 項難以維持婚姻之重大
    事由請求離婚，為無理由。
八、綜上所述，被上訴人依據民法第1052條第1 項第3 款及同條
    第2 項規定，請求判決離婚，為無理由，不應准許。原審判
    決准被上訴人與上訴人離婚，尚有未合。上訴意旨，指摘原
    判決不當，求予廢棄改判，為有理由，爰由本院將原判決廢
    棄，改判如主文第二項所示。
九、據上論結，本件上訴為有理由，依民事訴訟法第450 條、第
    78條，判決如主文。
中    華    民    國  100     年    4     月    13    日
                              家事法庭
                                  審判長法官  蔡明宛
                                  法      官  魏式璧
                                  法      官  曾錦昌
以上正本證明與原本無異。
如對本判決上訴，須於判決送達後20日內向本院提出上訴狀，其
未表明上訴理由者，應於上訴後20日內向本院提出上訴理由書（
均須按他造當事人之人數附繕本）。上訴時應提出委任律師或具
有律師資格之人之委任狀，並依附註條文規定辦理。如委任律師
提起上訴者，應一併繳納上訴審裁判費。
中    華    民    國  100     年    4     月    13    日
                                  書  記  官  黎  珍
附註：
民事訴訟法第466 條之1 ：
對於第二審判決上訴，上訴人應委任律師為訴訟代理人，但上訴
人或其法定代理人具有律師資格者，不在此限。
上訴人之配偶、三親等內之血親、二親等內之姻親，或上訴人為
法人、中央或地方機關時，其所屬專任人員具有律師資格並經法
院認適當者，亦得為第三審訴訟代理人。
第1 項但書及第2 項情形，應於提起上訴或委任時釋明之。